【裁判字號】    98,消債更,44
【裁判日期】    980630
【裁判案由】    更生事件
【裁判全文】
臺灣雲林地方法院民事裁定            98年度消債更字第44號
聲  請  人  甲○○
訴訟代理人  陳柏達律師
上列聲請人因消費者債務清理事件聲請更生，本院裁定如下：
    主  文
聲請駁回。
聲請費用由聲請人負擔。
    理  由
一、按債務人對於金融機構因消費借貸、自用住宅借款、信用卡
    或現金卡契約而負債務，在聲請更生或清算前，應提出債權
    人清冊，以書面向最大債權金融機構請求協商債務清償方案
    ，並表明共同協商之意旨，消費者債務清理條例第151 條第
    1 項定有明文。而上揭法文之立法意旨，即為債務人受法院
    裁定開始更生或清算程序者，其生活、資格、權利等均將受
    限制，該等程序係債務清理之最後手段，於債務人無法與債
    權人協商時，始適用更生程序或清算程序清理其債務，債務
    人對於金融機構因消費借貸、自用住宅借款、信用卡或現金
    卡契約而負債務，其法律關係較為單純，金融機構並已訂有
    債務協商機制，如能協商成立，債務人或不須依消費者債務
    清理條例聲請更生或清算，可疏減法院負擔，有效分配司法
    資源，為使債務人得自主解決其債務，爰明定債務人對於金
    融機構因消費借貸、自用住宅借款、信用卡或現金卡契約而
    負債務之情形，採行協商前置主義。故而消債條例所定協商
    前置程序之意旨，在使金融機構與債務人就特定種類之債務
    清理事務上，利用法院程序外解決之協商機制，為迅速有效
    之自主性解決。而此一程序之進行，有賴當事人間之協力配
    合，本於誠信為基礎，形成債務清理之共識，藉由法院之事
    後核可，賦予協商內容作為執行名義之正當性。苟債務人為
    直接進入更生或清算程序，而於前置協商程序時，故意使協
    商破裂，雖有債務協商不成立之形式，然藉由脫法方式造成
    此等結論，難謂債務人有進行債務清理之誠意可言。再按更
    生之聲請有下列情形之一者，應駁回之：一、債務人曾依本
    條例或破產法之規定而受刑之宣告；二、債務人曾經法院認
    可和解、更生或調協，因可歸責於己之事由，致未履行其條
    件；三、債務人經法院通知，無正當理由而不到場，或到場
    而不為真實之陳述，或拒絕提出關係文件或為財產變動狀況
    之報告，消費者債務清理條例第46條定有明文。又聲請更生
    或清算不合程式或不備其他要件者，法院應以裁定駁回之，
    但其情形可以補正者，法院應定期間先命補正，復為同條例
    第8 條所明定。準此，債務人於法院裁定准許開啟消費者債
    務清理程序前，基於謀求自身經濟生活更生之目的，當以積
    極誠實之態度，配合法院進行各項程序。法院雖依據本條例
    第9 條之規定，應依職權調查事實及證據，然法院之職權調
    查乃以必要者為限，並非窮盡所有事項及一切調查方法為之
    ；基於主張有利於己之事實者，就其事實負有舉證責任之民
    事證據法理，債務人對自身財務、信用、工作之狀況，本應
    知之最詳，且依消費者債務清理條例第44條、第46條第3 款
    之意旨，債務人茍怠於配合調查，或有不實陳述之情形，法
    院得駁回債務人聲請之明文，足徵消費者債務清理條例乃以
    債務人恪遵協力義務之方式，課債務人以最大誠意義務，以
    示債務人確係本於誠實信用而為債務清理程序。復依消費者
    債務清理條例第3 條規定，債務人有不能清償債務或有不能
    清償之虞者，得依本條例所定更生或清算程序，清理其債務
    ，消費者債務清理條例第3 條定有明文。又聲請更生或清算
    不合程式或不備其他要件者，法院應以裁定駁回之，但其情
    形可以補正者，法院應定期間先命補正，復為同條例第8 條
    所明定。
二、本件聲請意旨略以：聲請人因消費借貸、自用住宅借款、信
    用卡或現金卡契約，積欠金融機構債務共新臺幣（下同）1,
    399,412 元，於消費者債務清理條例施行後，曾以書面向最
    大債權金融機構國泰世華商業銀行股份有限公司（以下稱國
    泰世華銀行）請求共同協商債務清償方案，國泰世華銀行第
    一次要聲請人每月付約5,000 多元，但其他銀行並不同意；
    第二次國泰世華銀行要求聲請人每月付約8,000 元，但其他
    銀行仍不同意；第三次要求聲請人每月付約13,000元，但聲
    請人實無能力負擔致協商失敗，聲請人每月收入20,000元，
    每月支出包括聲請人三餐3,000 元、聲請人及子女共三人健
    保費1,719 元、水費400 元、電話費600 元、扶養聲請人子
    女戊○○及乙○○共9,000 元、國民年金674 元，共計15,3
    93元，每月僅餘4,607 元，聲請人願提出每月可還款4,500
    元之償還計畫，懇請准予更生等語。
三、聲請人主張其因消費借貸、信用卡或現金卡契約積欠無擔保
    債務之數額、與銀行前置協商之還款金額、前置協商經過及
    不成立之情形，每月收入、財產狀況與償還計畫等，固據其
    提出財團法人金融聯合徵信中心當事人綜合信用報告-債務清
    理條例前置協商專用債權人清冊、前置協商不成立通知書、
    債權人清冊、財產及收入狀況說明書、法務部行政執行署嘉
    義行政執行處執行命令、戶籍謄本、聲請人及其子女戊○○
    、乙○○之民國95、96年度綜合所得稅各類所得資料清單、
    聲請人、配偶、子女之全國財產稅總歸戶財產查詢清單、財
    政部臺灣省中區國稅財產歸屬資料清單、聲請人、配偶、其
    子乙○○之97年度綜合所得稅申報所得資料參考清單、聲請
    人之女丁○○、配偶之95、96年度綜合所得稅電子結算申報
    收執聯、其女丁○○、丙○○之97年度綜合所得稅結算申報
    所得資料參考清單、勞工保險被保險人投保資料表、聲請人
    所有之土地登記謄本、辛○電業行97年營業人銷售額與稅額
    申報書、聲請人及其配偶、子女之金融機構存摺、水費收據
    、勞工保險局國民年金保險費繳款單、健保費繳費通知單、
    電信費收據等為證。
四、債務人主張其已踐行前置協商程序，但未能成立，固有前置
    協商不成立通知書可稽。惟：
(一)、按更生或清算制度之立法目的，係為使不幸陷入經濟困境之
    債務人得以清理債務、重建生活，並在清理過程中保有符合
    人性尊嚴之最低基本生活，但非維持債務人過去慣常之寬逸
    生活，故評估債務人是否有不能清償債務或有不能清償之虞
    時，並非由債務人任意主張其基本生活費用之數額，而是債
    務人在維持基本生活之情況下，於其能力範圍內盡力清償債
    務。
(二)、該次前置協商不成立原因係為：「於最大債權金融機構通知
    簽署協議書10日內未能完成簽約手續」，查聲請人前於97年
    11月16日依據消費者債務清理條例第151 條第1 項之規定，
    向債權人國泰世華銀行申請前置協商，經債權人詳察與聲請
    人協議前置協商還款方案出具之收入切結書得知，聲請人之
    月收入為20,000元，扣除聲請人主張之每月消費支出11,918
    元後，經評估聲請人每月尚可分配金額約為8,082 元。最大
    債權銀行所提出之還款方案為月付金12,945元（132 期3%利
    率）之清償方案，後經雙方協商，聲請人表示其子女願再提
    供部分生活費用，故雙方合意以月付金12,945元（132 期3%
    利率）之還款金額，達成前置協商之實質協議還款方案，債
    權人並於98年01月14日以掛號方式將協議書寄送至聲請人之
    住所地，然因聲請人於10個日曆天內未完成簽約手續，債權
    人於98年02月06日將該聲請「前置協商」以協商不成立方式
    予以結案，並核發前置協商不成立通知書，有國泰世華銀行
    98年05月14日陳報狀及所附申請前置協商報送及收件相關資
    料、前置協商還款方案試算表與前置協商不成立通知書、申
    請人申請前置協商所出具相關資料等附卷可考，是該次協商
    之未能成立，主要原因顯在於聲請人與國泰世華銀行達成協
    議後，聲請人嗣後反悔，不願簽署協議書，致協商未能成立
    ，可見聲請人根本無透過協商機制以清償債務之誠意。
(三)、又聲請人提出之財產及收入狀況說明書記載，其95、96年度
    ，每年各自辛○電業行支領24萬元薪資，並於98年05月11日
    具狀說明以其與配偶、子女為要保人或被保險人之所有保單
    及現在保單價值準備金，僅有以其女丙○○為要保人、被保
    險人投保保誠人壽、國泰人壽、全球人壽癌症險；以其女丁○○為要保人、被保險人投保健康醫療險、臺灣人壽醫療保
    險、臺灣人壽投資保單、全球人壽癌症險等保險云云。惟查
    ，依本院向臺灣土地銀行虎尾分行調閱聲請人配偶己○○設
    於該行帳戶交易明細顯示，聲請人於96年07月27日曾匯款1,
    040,000 元入該帳戶內，對於此筆款項，聲請人並未於其財
    產及收入狀況說明書內對此筆收入加以說明，甚且於98年05
    月11日之陳報狀表示，聲請人前2 年財產無變動狀況，且聲
    請人因所經營庚○業氣行欠稅之故，不敢將其收入存入自行
    設立之銀行帳戶內，而存入其配偶帳戶內，使債權人難以查
    知其財產，此筆款項嗣後經逐筆提領或轉出，究竟此筆款項
    如何運用，不得而知，聲請人如於96年間即將此筆款項提出
    清償其債務，信其債務早已清償完畢，由此可見聲請人毫無
    清償債務之誠意。其次，聲請人僅列出其女丁○○、丙○○
    之投保資料，而未列出其本身或配偶之投保資料，然自本院
    向日盛商業銀行股份有限公司調閱聲請人設於該行帳戶交易
    明細資料顯示，聲請人設於該行帳戶於96年01月09日，曾有
    一筆新光人壽保險股份有限公司保單貸款課匯款96,000元之
    記錄，聲請人對於該筆收入及其變動情形，亦未說明，且未
    列出投保該公司之保險資料；而聲請人配偶設於臺灣土地銀
    行虎尾分行上開帳戶，於96年03月05日，亦有一筆新光人壽
    保險股份有限公司匯款98,000元入該帳戶之記錄，聲請人亦
    未列出其配偶投保新光人壽保險股份有限公司之資料；再者
    ，聲請人更以其為要保人，為其女戊○○向遠雄人壽保險事
    業股份有限公司投保人壽保險附加健康保險，及附加其為被
    保險人之人壽保險，每年需繳費7,524 元；聲請人另於97年
    08 月20 日向美商安達保險股份有限公司投保傷害保險附加
    醫療險，月繳保費687 元，計至98年05月共繳交6,870 元之
    保費，其配偶則於97年06月07日向同一家保險公司投保傷害
    保險附加醫療險，年繳保費2,980 元，聲請人就上開部分之
    保險情形均未提出說明。從而，聲請人顯然有隱匿財產之情
    事，並對於其財產變動及本院命其說明事項等為不實陳述。
(四)、此外，按「左列親屬互負扶養義務：一、直系血親相互間。
    二、夫妻之一方，與他方之父母同居者，其相互間。三、兄
    弟姐妹相互間。三、家長家屬相互間。」；「負扶養義務者
    有數人時，應依左列順序定其履行義務之人：一、直系血親
    卑親屬。二、直系血親尊親屬。三、家長。四、兄弟姐妹。
    五、家屬。六、子婦、女婿。七、夫妻之父母。同係直系尊
    親屬，或直系卑親屬者，以親等近者為先。負扶養義務者有
    數人，而其親等同一時，應各依其經濟能力，分擔義務。」
    民法第1114條、第1115條定有明文。再按受扶養權利者，以
    不能維持生活而無謀生能力者為限，民法第1117條第1 項定
    有明文，聲請人主張其每月自配偶經營之辛○電業行領取20
    ,000 元 薪資，除支付其三餐費用3,000 元、健保費1, 719
    元、水費400 元、電話費600 元、國民年金674 元，共計6,
    393 元外，尚須扶養其女戊○○及其子乙○○，惟其女戊○○為76年03月02日生，已年滿22歲，早已成年，且依戊○○
    之95、96、97年度所得資料顯示，戊○○於95年申報所得為
    39,262元、96年申報所得為34,220元、97年申報所得為1,80
    0 元，且依卷附國華人壽保險股份有限公司98年06月09日（
    98）華壽服訴字第1171號函表示，戊○○曾由學利圖書文化
    有限公司投保該公司團體保險，該單位於97年03月21日保單
    期滿不再續保；另由本院向虎尾郵局調閱戊○○設於該局帳
    戶之交易明細記錄，亦顯示戊○○自95年01月起至98年05月
    18日止，陸續有委發款項撥入戊○○設於該局之帳戶內，顯
    見戊○○縱令目前仍就讀高雄第一科技大學，但早已就業或
    半工半讀賺取學費及生活費，戊○○顯有謀生能力甚明，聲
    請人亦未提出每月支出扶養戊○○扶養費之資料，聲請人此
    部分之主張，其真實性即有可疑。再者，聲請人又主張每月
    必須支出4,500 元扶養其子乙○○，乙○○雖係79年08 月
    19日生，快滿19歲，尚未達20歲之法定成年年齡，但依乙○○之96年度綜合所得稅各類所得資料清單顯示，乙○○於96
    年有一筆1,000 元之薪資所得，且依本院向虎尾郵局所調閱
    乙○○設於該局帳戶交易明細，可知乙○○於95年度總計存
    入154,000 元存款、96年度總計存入145,000 元款項、97年
    度總計存入31,000元款項，於98年01月間更有一筆2,000 元
    之委發款項，可見乙○○茍非已有就業情形，即係以半工半
    讀賺取生活費或學費，亦非無謀生能力之未成年人，聲請人
    並未提出扶養乙○○之資料，聲請人此部分主張亦非無疑。
    況且依聲請人所提出之丁○○95、96年度綜合所得稅電子結
    算申報資料，丁○○將戊○○及乙○○列為扶養親屬，由戊○○及乙○○二人設於虎尾郵局之帳戶交易明細亦可查知，
    聲請人另名成年女兒丙○○曾匯款入戊○○及乙○○各該帳
    戶內，顯見戊○○及乙○○倘有賴他人扶養之需求，另有丁○○及丙○○實際上幫忙聲請人扶養，更何況依聲請人配偶
    設於臺灣土地銀行帳戶交易明細可知，聲請人配偶設於該行
    帳戶95年度曾存入款項4,092,516 元、96年度存入款項扣除
    聲請人存入之1,040,000 元外，仍有4,031,160 元、97年則
    有1,256,710 元款項存入，聲請人配偶之資力雄厚，既然聲
    請人已負債甚鉅無力清償，則依其與配偶之經濟情形，茍乙○○有賴他人扶養，自得由其配偶單獨負擔其子乙○○之扶
    養費用，而其女戊○○既已成年，又預計於98年06月即可自
    高雄第一科技大學畢業，自毋庸由聲請人負擔扶養之責。是
    聲請人所列出之每月必要支出，扣除其所述乙○○與戊○○
    之扶養費用9,000 元核無必要外，應僅為6,393 元，以其每
    月收入20,000元減去必要支出6,393 元後，仍有13,607元足
    以清償負債，何況其配偶收入甚豐，亦有足夠資力可提供聲
    請人清償所負擔之債務，以渠等金融機構存摺交易明細資料
    、投保保險資料及其他卷內相關資訊，均再再顯示聲請人之
    收入足以負擔國泰世華銀行所擬定之每月支付12,945元之債
    務協商清償方案。
五、綜上，本件更生之聲請，依聲請人所述事實及所提證據，堪
    認係可歸責於聲請人之事由致協商不成立，且聲請人之收入
    狀況，非不能清償債務或有不能清償之虞，聲請人復對於其
    收入及財產變動之狀況為不實說明，依首揭說明，自應駁回
    其更生之聲請，爰裁定如主文。
中    華    民    國    98    年    6     月    30    日
              民事第二庭    法      官  李秋瑩
上為正本係照原本作成。
如不服本裁定，應於裁定送達後10日內，以書狀向本院提出抗告
，並繳納抗告費新臺幣1,000元。
中    華    民    國    98    年    6     月    30    日
                            書  記  官  蘇紋泙


司法院資訊處製作；財團法人民間司法改革基金會備份。
